臺灣高等法院臺南分院民事判決　九十三年度家上字第十一號　　Ｋ
　　　上　訴　人　甲　○　○
　　　被　上訴人　乙　○○○
右當事人間請求離婚事件，上訴人對於中華民國九十二年十二月九日臺灣嘉義地方法
院第一審判決（九十二年度婚字第五九五號），提起上訴，本院於九十三年二月十日
言詞辯論終結，判決如左：
    主      文
上訴駁回。
第二審訴訟費用由上訴人負擔。
    事      實
甲、上訴人方面：
一、聲明：求為判決：（一）原判決廢棄。（二）准上訴人與被上訴人離婚。
二、陳述：
（一）兩造係夫妻，惟婚後上訴人發覺被上訴人精神、人格與正常人不同，無法正常
      合理對待，更無法打理家裡大小，即與被上訴人家人討論離婚事宜，被上訴人
      家人亦同意離婚，然相約簽字後又反悔，四年前被上訴人家人接被上訴人回家
      中居住，兩造事實上已分居四、五年之久，實無感情可言，何言夫妻美滿生活
      ，被上訴人無法給予正常人之合理生活，上訴人無須再被虛有之婚姻假象所束
      縛，使上訴人能有個真正之人生，被上訴人亦可得更有益之天地。
（二）被上訴人有無重大精神異常或反應遲鈍之耗弱現象，實難以醫學儀器測試判定
      ，且被上訴人亦認同離婚，只因被上訴人家人欲藉此向上訴人索求金錢，惟上
      訴人經濟不佳無力應付，致兩造無法兩願離婚。
三、證據：提出戶籍謄本、兩造子女聯名之字條各一份為證。
乙、被上訴人方面：
一、聲明：求為判決如主文所示。
二、陳述：兩造雖已分居四、五年，然被上訴人係因遭上訴人毆打始離家，且上訴人
    復不願被上訴人回家，並非被上訴人不願回家，被上訴人堅持不離婚。
丙、原審及本院均依職權調閱原審九十一年度婚字第二五三號離婚事件民事案卷參辦
    。
    理      由
一、上訴人起訴主張：兩造係夫妻，惟婚後上訴人發覺被上訴人精神、人格與正常人
    不同，無法正常合理對待，更無法打理家裡大小，即與被上訴人家人討論離婚事
    宜，被上訴人家人亦同意離婚，然相約簽字後又反悔，四年前被上訴人家人接被
    上訴人回家中居住，兩造事實上已分居四、五年之久，實無感情可言，何言夫妻
    美滿生活，被上訴人既無法給上訴人合理正常之生活，上訴人無須再被虛有之婚
    姻假象所束縛，使上訴人能有個真正之人生，被上訴人亦可得更有益之天地，為
    此依民法第一千零五十二條第二項有難以維持婚姻之重大事由，求為判決准兩造
    離婚等語。被上訴人則以：兩造雖已分居四、五年，然被上訴人係因遭上訴人毆
    打始離家，上訴人復拒絕被上訴人回家，並非被上訴人不願回家，被上訴人堅持
    不同意離婚等語，資為抗辯。
二、經查兩造係夫妻，婚姻關係現仍存續中，此有兩造之戶籍謄本一份存卷足稽，自
    堪信實。惟上訴人主張離婚之事由，既為被上訴人所否認，並以前揭情詞置辯，
    致互有爭議，是本件所應審究者，厥為被上訴人有無上訴人所主張難以維持婚姻
    之重大事由而已。按有民法第一千零五十二條第一項以外之重大事由，難以維持
    婚姻者，夫妻之一方得請求離婚，但其事由應由夫妻之一方負責者，僅他方得請
    求離婚，民法第一千零五十二條第二項定有明文。上訴人主張被上訴人四、五年
    前即返回娘家居住，致兩造已分居四、五年之事實，固為被上訴人所自認；然被
    上訴人之所以會回娘家居住，而與上訴人長期分居，係因遭上訴人毆打所致乙情
    ，不惟已迭為被上訴人所抗辯不移，並據證人即兩造之子李俊頡、李俊諺，及上
    訴人大哥之女兒翁惠美三人，於原審另案九十一年度婚字第二五三號兩造離婚事
    件言詞辯論時，分別由證人李俊頡證稱：「（問：你媽媽現在有無和你們住在一
    起？）三年前就沒有了。」、「（問：是否為了你爸爸打她？）可以這麼說」、
    「（問：她會不會和你爸爸大、小聲？）如果兩人吵架，就會大小聲。」、「（
    問：依你看，兩人會吵架，錯在誰？）如果我爸爸要求離婚，我媽媽不同意，就
    會吵架。」、「（問：爸爸為何會要求離婚？）我爸爸比較有家庭暴力的傾向，
    還有我媽媽個性比較遲鈍，不會照顧人。」、證人李俊諺證稱：「實情就如我哥
　　哥所言」、「（問：媽媽現在沒有和你們住？）是的。」、「（問：為何這樣？
　　）實情就如我哥哥所言。不過我爸爸部分，不算家庭暴力，只是我爸爸在和媽媽
　　吵架後，就會打媽媽就是。」，證人翁惠美證稱：「（問：三、四年前，被告是
　　因為原告打她而回娘家？）是的。」各等語在卷（見原審另案九十一年度婚字第
　　二五三號九十一年六月七日、八月二十一日言詞辯論筆錄）。互核各該證人所證
　　述之情節，與被上訴人所陳其係遭上訴人毆打始回娘家等情相符，再參諸被上訴
　　人在本院審理中，回應法院勸諭和解表示願回夫家時，上訴人猶當庭口出拒絕不
　　願被上訴人回家，並揚言被上訴人如果回家，將照三餐毆打被上訴人等語之惡言
　　，益足證被上訴人之所以離家，確係遭上訴人毆打所致，且被上訴人長期未與上
　　訴人同居，確係因上訴人之暴力舉止及拒絕上訴人回家，致被上訴人無從回家與
　　上訴人團圓，而非可歸責於被上訴人之事由。上訴人片面徒執己見，以其應負責
　　之被上訴人不能與其同居之事實，主張兩造已分居四、五年，而無實質之婚姻關
　　係，認有難以維持婚姻之重大事由，請求離婚，已非有據。且查被上訴人在本院
　　審理庭訊過程中，就本院所訊問之事項，均能應對得宜知所攻擊與防禦，並無上
　　訴人所指有明顯且重大之精神異常或反應遲鈍之情事，亦有本院準備程序筆錄及
　　言詞辯論筆錄為憑，顯見被上訴人之精神狀態，對於上訴人而言，亦無所謂有可
　　歸責於被上訴人之難以維持婚姻之重大事由存在。
三、綜上各情，被上訴人既無可歸責之難以維持婚姻之重大事由，從而上訴人徒憑自
    己對未來生活之片面理想，泛指被上訴人有該離婚之事由存在，而依民法第一千
    零五十二條第二項規定，訴請與被上訴人離婚，即非有據，不應准許。原審為上
    訴人敗訴之判決，經核認事用法並無不合。上訴意旨，猶執陳詞指摘原判決不當
    ，求予廢棄改判，為無理由，應予駁回。
四、又本件事證已明，兩造其餘主張陳述及證據方法，核與判決之結果均不生影響，
    爰不逐一贅述，附此敘明。
五、據上論結，本件上訴為無理由，應依民事訴訟法第四百四十九條第一項、第七十
    八條，判決如主文。
中　　　華　　　民　　　國　　九十三　　年　　　二　　　月　　二十四　　日
                      　　　        臺灣高等法院臺南分院民事第五庭
                                    　  審判長法官　游　　明　　仁
                                        　    法官　蘇　　重　　信
                                            　法官　林　　永　　茂
右為正本係照原本作成。
如對本判決上訴，須於判決送達後廿日內向本院提出上訴狀，未表明上訴理由者，應
於上訴後廿日內，向本院提出理由書。
中　　　華　　　民　　　國　　九十三　　年　　　二　　　月　　二十五　　日
                                        法院書記官　謝　　素　　嬿
